ACORDAO-COMPLETO-2535445

ACÓRDÃO 1168/2022 ATA 19/2022 - PLENÁRIO

VISTOS, relatados e discutidos estes autos de Solicitação do Congresso Nacional apresentada pelo Deputado Áureo Ribeiro, presidente da Comissão de Fiscalização Financeira e Controle da Câmara dos Deputados, originada de proposta de autoria do Deputado Federal Leo de Brito, propondo que seja realizado "ato de fiscalização e controle sobre a informação de sobrepreço na contratação de empresas para serviço de publicidade destinada ao enfrentamento da Covid-19 pela Secretaria de Estado de Saúde do Acre - Sesacre", 
ACORDAM os Ministros do Tribunal de Contas da União, reunidos em Sessão do Plenário, diante das razões expostas pelo Relator e com fundamento nos arts. 12, II, da Lei 8.443/1992 c/c o art. 202, II, do mesmo Regimento, bem como no art. 50 do Código Civil, em:
9.1. desconsiderar a personalidade jurídica das sociedades empresárias E.R.P. Barros, M. M. M. Mendonça Oliveira e R. A. Dantas;
9.2. autorizar, na forma proposta pela Selog, as citações dos responsáveis Elen Regina Pinheiro Barros, E. R. P. Barros, Mara Marcia Machado de Mendonça Oliveira, M. M. M. Mendonça Oliveira, Romário de Assis Dantas, R. A. Dantas, Luzelândio Freitas Pinheiro, chefe do departamento de administração, Paulo Justino Pereira, secretário adjunto executivo-administrativo orçamento e finanças, Raimundo Nonato da Silva Nolasco, gerente da divisão de licitações, Clenilda Viana Barbosa, chefe do departamento de compras, William Smith Lima Marin, responsável pela coleta de preços e Edilene Dulcila  Soares, pregoeira, para que, no prazo de 15 (quinze) dias, contados a partir da ciência da citação, apresentem alegações de defesa, ou recolham aos cofres do Tesouro Nacional a quantia de R$ 387.805,75 (trezentos e oitenta e sete mil, oitocentos e cinco reais e setenta e cinco centavos) , atualizada monetariamente a partir de 30/3/2020 até a data do efetivo recolhimento, em razão das ocorrências constatadas no Pregão Presencial 63/2020, promovido pela Secretaria de Estado de Saúde do Acre;
9.3. notificar, a respeito desta deliberação, encaminhando cópia deste acórdão e dos respectivos relatório e voto, a Comissão de Fiscalização Financeira e Controle da Câmara dos Deputados, a unidade jurisdicionada, os responsáveis e o Tribunal de Contas do Estado do Acre (para providências julgadas cabíveis quanto a possível ocorrência de dano em contratação decorrente da ARP 115/2020 pela Sesacre) .

Solicitação do Congresso Nacional em que se requer a realização de ato de fiscalização e controle sobre a informação de sobrepreço na contratação de empresas para serviço de publicidade destinada ao enfrentamento da Covid-19 pela Secretaria de Saúde do Acre.

Secretaria de Estado de Saúde do Acre

3. Solicitante/Responsáveis: 
3.1. Solicitante: Comissão de Fiscalização Financeira e Controle da Câmara dos Deputados
3.2. Responsáveis: Elen Regina Pinheiro Barros (CPF XXX.322.302-XX), E. R. P. Barros (CNPJ 34.003.295/0001-71), Mara Marcia Machado de Mendonça Oliveira (CPF XXX.982.132-XX), M. M. M. Mendonça Oliveira (CNPJ 36.484.363/0001-97), Romário de Assis Dantas (CPF XXX.661.752-XX), R. A. Dantas (CNPJ 30.610.999/0001-51), Luzelândio Freitas Pinheiro (CPF XXX.416.082-XX), chefe do departamento de administração, Paulo Justino Pereira (CPF XXX.050.452-XX), secretário adjunto executivo-administrativo orçamento e finanças, Raimundo Nonato da Silva Nolasco (CPF XXX.104.072-XX), gerente da divisão de licitações, Clenilda Viana Barbosa (CPF XXX.159.832-XX), chefe do departamento de compras, William Smith Lima Marin (CPF XXX.055.002-XX), responsável pela coleta de preços e Edilene Dulcila  Soares (CPF XXX.803.302-XX, ativo, e CPF XXX.550.232-XX, suspenso), pregoeira

13.1. Ministros presentes: Ana Arraes (Presidente), Walton Alencar Rodrigues, Benjamin Zymler, Augusto Nardes, Aroldo Cedraz, Jorge Oliveira e Antonio Anastasia (Relator).
13.2. Ministro-Substituto convocado: Augusto Sherman Cavalcanti.
13.3. Ministro-Substituto presente: André Luís de Carvalho.

ANTONIO ANASTASIA

Este processo trata de Solicitação do Congresso Nacional apresentada pelo Deputado Áureo Ribeiro, presidente da Comissão de Fiscalização Financeira e Controle da Câmara dos Deputados, originada de proposta de autoria do Deputado Federal Leo de Brito, propondo que seja realizado "ato de fiscalização e controle sobre a informação de sobrepreço na contratação de empresas para serviço de publicidade destinada ao enfrentamento da Covid-19 pela Secretaria de Estado de Saúde do Acre - Sesacre".
2. Por meio do Acórdão 2961/2021-TCU-Plenário, relator Ministro Raimundo Carreiro, este Tribunal, acolhendo proposta da Selog, determinou, entre outras medidas, a realização de diligências e solicitações de compartilhamento de provas, além de autorizar, de antemão, a instauração de tomada de contas especial, caso fossem constatadas irregularidades após a conclusão das diligências e solicitações.
3. Transcrevo, a seguir, a mais recente instrução da Selog (peça 49) , anuída pela titular da unidade (peça 50) , em que é proposta, essencialmente, a desconsideração da personalidade jurídica e a citação de responsáveis:
"INTRODUÇÃO
Trata-se de Solicitação do Congresso Nacional tendo por objeto o atendimento à Proposta de Fiscalização e Controle 44, de 2021 (PFC 44/2021, peça 4) , de autoria do Deputado Federal Leo de Brito, encaminhada a este Tribunal pelo Deputado  Áureo Ribeiro, presidente da Comissão de Fiscalização Financeira e Controle da Câmara dos Deputados (CFFC) , por meio do Ofício 400/2021/CFFC-P, de 5/11/2021 (peça 2) , propondo que seja realizado 'ato de fiscalização e controle sobre a informação de sobrepreço na contratação de empresas para serviço de publicidade destinada ao enfrentamento da Covid-19 pela Secretaria de Estado de Saúde do Acre - Sesacre'.
EXAME DE ADMISSIBILIDADE
O presidente da Comissão de Fiscalização Financeira e Controle da Câmara dos Deputados detém legitimidade para solicitar ao TCU, em nome do Congresso Nacional, a realização da fiscalização pretendida, nos termos previstos no art. 4ª, inc. I, alínea 'b', da Resolução-TCU 215/2008, c/c art. 232, inc. III, do Regimento Interno do TCU, cabendo o conhecimento do expediente como Solicitação do Congresso Nacional.
HISTÓRICO
De acordo com a PFC 44/2021 (peça 4) , a operação 'Busdoor' da Polícia Federal, realizada no Estado do Acre para combate a fraudes em licitação na Sesacre, que contou com a participação de dois servidores da CGU, constatou indícios de restrição à competitividade, além de direcionamento do Pregão Presencial para Registro de Preços (PP SRP) 63/2020, cujo objeto trata de serviços de impressão e divulgação de outdoor e busdoor (adesivo publicitário colado na parte externa do vidro traseiro de um ônibus) , com valor total de R$ 2.470.000,00.
Ainda de acordo com o relato contido na referida PFC, a análise da CGU identificou cláusulas imprecisas no edital, as quais 'dificultavam a apresentação de propostas pelas empresas interessadas. A deficiência do documento não teria sido sanada mesmo após alerta da Assessoria Jurídica da Sesacre e impugnação por uma empresa participante' (peça 4, p. 2) .
Indícios de irregularidades consistentes em favorecimento e direcionamento no Pregão Presencial foram relatados na PFC 44/2021 (peça 4) , no sentido de que uma das empresas contratadas teria sido criada quatro dias antes da publicação do edital e venceu a licitação mesmo sem ter apresentado um atestado comprovando que possuía capacidade técnica para execução dos serviços.
Segundo informa a PFC 44/2021 (peça 4) , a CGU teria constatado sobrepreço na contratação dos serviços, resultando em prejuízo potencial da ordem de R$ 315.000,00.
Conforme abordado em instrução anterior (peça 14) , nem a PFC 44/2021 (peça 4) , nem o Relatório Prévio (peça 3) aprovado pela Comissão de Fiscalização Financeira e Controle informaram o número do pregão presencial tratado na solicitação de fiscalização. Após pesquisas realizadas por esta Diretoria junto aos sítios eletrônicos do Governo do Acre e do Tribunal de Contas Estadual do Acre, concluiu-se que se referiam ao Pregão Presencial SRP 63/2020, promovido pela Sesacre (peças 8 a 13) , homologado em 25/3/2020 (peça 11) .
A instrução anterior destacou ainda que, de acordo com o Termo de Homologação (peça 11) e com as respectivas atas de registro de preços oriundas do PP SR 63/2020, as seguintes empresas foram declaradas vencedoras: 
	Adjudicatária
	Lote
	Ata de registro de preços
	Valor (R$) 

	E. R. P. BARROS
 (CNPJ: 34.003.295/0001-71
	Lote I, composto dos itens 1 a 6
	115/2020, de 30/3/2020, validade 12 meses (peça 13) 
	1.270.000,00

	MMM MENDONÇA OLIVEIRA
 (CNPJ: 36.484.363/0001-97) 
	Lote II, composto dos itens 7 a 10
	116/2020, de 30/3/2020, validade 12 meses (peça 12) 
	1.200.000,00

O edital do PP SRP 63/2020 (peça 9, p.2) traz a informação de que o certame foi autorizado pela Sesacre, nos autos do processo administrativo 0001515-3/2020, utilizando-se das seguintes fontes de recursos:
Fonte 100 - Recursos Próprios - Ordinários, e
Fonte 400 - Transferências de Recursos do Sistema Único de Saúde (SUS) de origem da União.
Portanto, embora o certame tenha sido realizado pelo ente federativo estadual, houve a utilização de recursos federais, o que atrai e assegura a competência deste Tribunal de Contas para fiscalizar e responsabilizar os agentes públicos que derem causa ao cometimento de irregularidades na realização do referido certame, nos termos previstos no art. 70, parágrafo único, c/c art. 71, incisos II, IV e VI, da Constituição Federal.
Assim, a fim de colher mais informações, foi enviado ofício de diligência 72041/2021-TCU/Seproc, de 16/11/2021 (peça 23) , à Sesacre para obter a íntegra do processo administrativo 0001515-3/2020, referente ao Pregão Presencial SRP 63/2020, de eventuais outros processos abertos para a realização das etapas subsequentes do referido certame, relativas à assinatura das respectivas atas de registro de preços, às contratações e às execuções contratuais, e de eventuais processos de autorização de adesões às mencionadas atas, acrescidos das seguintes informações:
solicitação/requisição de aquisição dos serviços, elaborada pelo agente ou setor competente, definindo objetos e quantidades a serem adquiridas;
autorização da autoridade competente para deflagração do processo de aquisição; 
estudos técnicos preliminares;
rol de responsáveis no período abrangido desde a instauração do processo administrativo, indicando nome, CPF, cargo e período de gestão (ordenadores de despesa, pregoeiro e fiscais do contrato) ;
procedimentos de pesquisa de preços realizados;
pareceres jurídicos e aprovação da autoridade competente;
eventuais impugnações ao edital e respostas do pregoeiro;
eventuais avisos e esclarecimentos do pregoeiro;
propostas apresentadas pelas licitantes,
relatório de lances;
documentos de habilitação das licitantes vencedoras;
cópia do contrato ou instrumento formal de aquisição ou fornecimento assinado;
empenhos, notas fiscais, ordens de pagamento, termos de liquidação de despesas e comprovação dos serviços prestados no âmbito dos contratos oriundos ata de registro de preços do PP SRP 63/2020;
comprovantes das transferências bancárias realizadas aos contratados.
situação atual da aquisição, com informação dos valores despendidos;
solicitações de adesão à (s) atas de registro de preços decorrentes do certame em questão, informando os órgãos/entidades solicitantes, quantidades solicitadas e resultado da apreciação desses pedidos;
eventuais esclarecimentos já prestados à Polícia Federal e à Controladoria Geral da União, relativamente às ações de controle e operações que abrangeram a verificação do certame e das contratações em questão.
Além disso, foi solicitado à PF e à CGU o envio de provas, relatórios e inquéritos e outras informações relativas ao PP SRP 63/2020, mediante o instituto do compartilhamento de provas, sem prejuízo da manutenção do sigilo por parte desta Corte de Contas, visto que os indícios de irregularidades envolvendo a realização do PP SRP 63/2020 se inserem no âmbito dos trabalhos investigativos que desencadearam a Operação Busdoor realizada pela PF, com a participação da CGU.
O ofício enviado à Sesacre foi recebido em 6/1/2022 (peça 30) , o prazo de resposta de 15 dias venceu em 21/1/2022 e a resposta deu entrada no TCU em 18/4/2022 (peça 43) , por meio do Ofício 2068/2022/SESACRE.
A CGU enviou o Ofício 24082/2021/SCC/CGU, de 28/12/2021 (peça 26) , por meio do qual informou que, no âmbito de operações especiais, os documentos produzidos pela CGU passam a integrar o instrumento investigatório criminal e, além disso, o inquérito policial e o processo judicial relativos à Operação Busdoor tramitam sob segredo de justiça. Por esse motivo, a CGU se encontra impossibilitada de fornecer informações sobre tal trabalho.
A PF encaminhou o Ofício 12/2022/CGGC/PF, de 10/1/2022 (peça 27) , além de documentação sobre o inquérito policial em andamento com o respectivo sigilo das informações. As informações enviadas pela PF serão analisadas no tópico abaixo.
EXAME TÉCNICO
Foi instaurado inquérito policial para apurar delitos ocorridos no âmbito do PP 63/2020, do qual resultaram os contratos 347/2020 e 348/2020, ambos de 17/4/2020, entre a Sesacre e as empresas E.R.P. BARROS e M. M. M. MENDONÇA OLIVEIRA.
A situação sob investigação refere-se à fraude ao caráter competitivo do procedimento licitatório (PP 63/2020) , mediante ajuste ou combinação com intuito de obterem para si ou para outrem, vantagem decorrente da adjudicação do objeto da licitação com sobrepreço.
As irregularidades apontadas que deram causa à fraude ao PP 63/2020 foram: restrição à competitividade, direcionamento do certame e sobrepreço.
Assim, passa-se à análise de cada uma dessas irregularidades, em consonância com a documentação enviada pela PF (peças 28 e 29) :
Restrição à competitividade: 
Inicialmente, conforme questionado pela própria assessoria jurídica do órgão (peça 34, p. 81-86) , foi definida a modalidade pregão presencial, quando deveria ter sido adotada a modalidade pregão eletrônico, principalmente pela presença de recursos financeiros oriundos da União.
Além disso, observa-se que a ausência de clareza na descrição dos itens licitados pode ter inviabilizado a participação de empresas no certame, consequentemente contribuindo para a redução da competitividade e maior facilidade de fraudes. 
Assim, a empresa G. S. SILVEIRA pediu esclarecimentos quanto ao trecho do termo de referência que afirmava que as artes dos outdoors e dos busdoors poderiam ser trocadas a cada 15, 30, 90 e 180 dias. O questionamento se deu pelo fato de essas trocas das artes interferirem diretamente na composição dos custos, sendo necessário que esses períodos fossem bem determinados. Em resposta, a Sesacre decidiu pela não alteração do termo de referência (peça 28, p.100 e peça 33, p. 222-224) .
O mesmo questionamento foi realizado em parecer jurídico e, da mesma forma, não foi atendido (peça 28, p.100 e peça 34, p. 81-86) . A Sesacre manteve descrição imprecisa dos itens licitados, contrariando a orientação da assessoria jurídica do órgão e negando pedido de revisão de empresa interessada no certame (peça 29, p. 19) .
Além da ausência de clareza na descrição dos itens, a competitividade do certame foi prejudicada também, visto que:
no relatório de downloads de comprovantes de retirada de editais por interessados (peça 33, p.227-228) , consta diversas empresas possivelmente interessadas no certame;
na ata de realização do PP SRP 63/2020 (peça 37) , consta o registro de participação de apenas três empresas, são elas: E. R. P. BARROS (vencedora do lote I) ; M. M. M. MENDONÇA OLIVEIRA (vencedora do lote II) ; e G. S. SILVEIRA (que já empregou a Sra. Mara Marcia Machado de Mendonça Oliveira - sócia administradora da empresa M. M. M. MENDONÇA OLIVEIRA) ;
de acordo com o relatório de lances do referido pregão (peça 33, p. 313) , o lote I teve a participação efetiva de apenas duas empresas na fase de lances (E. R. P. BARROS e G. S. SILVEIRA) e o lote II, a participação também de duas empresas (M. M. M. MENDONÇA OLIVEIRA e E. R. P. BARROS) .
Observa-se, conforme descrito no item c, que apenas duas empresas disputaram cada lote. O lote I teve redução de 22% do lance inicial da classificada para o lance final. Já o lote II teve redução de apenas 4% (R$ 55,00) do lance inicial da classificada para o lance final.
Constata-se assim que praticamente não houve disputas nos lotes.
Diante dos fatos citados, conclui-se que houve restrição à competitividade nesse certame. 
Direcionamento do certame:
A empresa E. R. P. BARROS sagrou-se vencedora dos itens constantes do lote I do PP 63/2020, sendo contratada para prestar serviços relacionados à divulgação de outdoor e de busdoor, pelo valor total de R$ 1.270.000,00.
A referida empresa possui registro de abertura na data de 27/6/2019 e capital social de R$ 100.000,00 (peça 28, p. 8) , enquanto o certame foi aberto em 12/3/2020, menos de nove meses depois. Além disso, consta como única sócia administradora, a Sra. Elen Regina Pinheiro Barros.
Conforme levantamento realizado pela PF, a Sra. Elen Regina Pinheiro Barros prestou serviços como terceirizada (recepcionista) direta ou indiretamente à Sesacre, pois figurou como funcionária, no período de 12/3/2018 a 21/10/2018, da empresa RED PONTES EIRELI, pessoa jurídica contratada pela Sesacre (Contrato 311/2016) para prestação de serviços de limpeza e conservação, destinados a atender às demandas de unidades hospitalares e de saúde, com salário mensal declarado de R$ 1.064,44 (peça 29, p. 10) .
A PF informou que não foi encontrada empresa no endereço cadastrado no CNPJ da E. R. P. BARROS. Em visita ao local, a fim de confirmar a existência ou o funcionamento condizente com os serviços para os quais foi contratada para prestar, constatou-se uma residência familiar, sem nenhum indício de atividade comercial no ramo de publicidade (peça 29, p. 10) .
Outra apuração da PF identificou que foi encontrada outra empresa com o mesmo nome empresarial da E. R. P. BARROS, mesmo endereço, porém com outro CNPJ e data de início de atividade em 2013, com operação até 2016, tendo sua situação cadastral baixada por extinção de encerramento de liquidação voluntária. Apesar do tempo de funcionamento, não foi identificada nenhuma participação em licitações ou em contratos públicos (peça 28, p. 12-13) .
Já a empresa M. M. M. MENDONÇA OLIVEIRA teve os itens do lote II do PP 63/2020 adjudicados em seu favor, sendo contratada para prestar serviços relacionados à divulgação de busdoor, pelo valor total de R$ 1.200.000,00.
A PF realizou consulta ao CNPJ da empresa M. M. M. MENDONÇA OLIVEIRA e constatou que ela foi registrada com capital social de R$ 120.000,00, em 27/2/2020, data posterior à fase de cotação de preços do PP 63/2020, dois dias antes da publicação do aviso de licitação em jornal de grande circulação no estado e apenas alguns dias antes da sessão de abertura, que ocorreu em 12/3/2020, ou seja, a abertura da empresa ocorreu menos de um mês antes da homologação do certame em 25/3/2020 (peça 28, p. 14) .
Outro fato trazido pela PF foi de que não havia, no endereço da empresa, qualquer aparência de fornecimento de serviços de publicidade, não tendo nenhum tipo de identificação no estabelecimento sobre a atividade que desempenhava, e ainda possuía instalação física pequena, de aproximadamente 16m². No local, foi encontrada apenas a Sra. Mara Marcia Machado de Mendonça Oliveira, sócia administradora de tal empresa, sem nenhuma movimentação de outras pessoas ou funcionários, conforme evidências acostadas à peça 28 (p. 15-16) . 
Não houve também registro de contratos ou outras atividades com outros órgãos públicos.
A qualificação técnica exigida no edital tinha o seguinte teor (peça 9, p. 13, item 12.6) :
a) Atestado de capacidade técnica, expedido por pessoas jurídicas de direito público ou privado, que comprovem ter o licitante fornecido satisfatoriamente os materiais ou serviços pertinentes e compatíveis com o objeto desta licitação.
b) As empresas participantes do certame deverão apresentar DECLARAÇÃO FORMAL de disponibilidade dos recursos necessários essenciais para a execução do objeto, conforme determina o Art. 30, § 6° da Lei 8.666/93. A comprovação do teor desta declaração será exigida do vencedor da licitação como condição para a contratação, conforme modelo no Anexo IX.
A empresa E. R. P. Barros apresentou apenas um atestado de capacidade técnica (peça 33, p. 347) , datado de 11/9/2019, menos de três meses após a abertura da empresa (27/6/2019) , emitido pela Rede de Comunicação da Floresta Ltda., empresa privada, apenas informando que a E. R. P. Barros já havia prestado serviço de impressão e veiculação de outdoor e busdoor, sem maiores detalhes de quantidades ou datas em que os serviços foram realizados.
A empresa M. M. M. Mendonça Oliveira também apresentou apenas um atestado de capacidade técnica (peça 33, p. 399) , datado de 11/3/2020, treze dias após a abertura da empresa (27/2/2020) , emitido pelo Instituto Águias do Saber, apenas informando que a M. M. M. Mendonça Oliveira prestou serviço de confecção e veiculação de busdoor com impressão de adesivo, sem maiores detalhes de quantidades ou datas em que os serviços foram executados.
Conforme ata de abertura da sessão do pregão (peça 33, p. 401-402) , a pregoeira, Sra. Edilene Dulcila Soares, procedeu à abertura dos envelopes contendo a documentação de habilitação e procedeu à habilitação e à adjudicação dos lotes às vencedoras, reconhecendo, portanto, que os atestados de capacidade técnica apresentados atendiam ao exigido no edital.
Porém, observa-se, pelo teor do exigido em edital e pelos atestados apresentados, que a referida exigência não é suficiente para comprovar a experiência das empresas no fornecimento desses itens.
Exemplo disso é que a empresa M. M. M. Mendonça Oliveira apresentou atestado de serviço prestado apenas treze dias depois de a empresa ser registrada.
Sendo assim, questiona-se a real capacidade de fornecimento da empresa naquela ocasião, conforme atestado apresentado, devido ao prazo exíguo entre a abertura da empresa e o fornecimento. Além disso, não se sabe ao certo o tipo e a quantidade dos serviços fornecidos.
Assim, depreende-se que a empresa recém-criada não possui capacidade técnica e estrutura condizente com o serviço demandado no âmbito das atas decorrentes do PP 63/2020.
Apesar da situação descrita, a pregoeira aceitou a documentação apresentada e habilitou ambas as empresas, em que pese a incongruência entre datas dos atestados e das respectivas aberturas das empresas, além da ausência de verificação da compatibilidade dos serviços prestados com o objeto da licitação em análise, por meio de necessárias diligências.
A empresa R. A. DANTAS - ME foi uma das utilizadas como fonte para a pesquisa de preços realizada na fase interna do PP 63/2020 (peça 34, p. 33-37) . 
Contudo, a PF identificou que o sócio administrador dessa empresa é o Sr. Romário de Assis Dantas e que ele possui união estável com Mara Márcia Machado de Mendonça Oliveira, sócia administradora da empresa M. M. M. MENDONÇA OLIVEIRA (peça 28, p. 103-105) .
Com isso, a PF concluiu que a provável ligação entre os sócios das empresas, juntamente à ausência de capacidade operacional para fornecimento do objeto licitado, pode indicar que a M. M. M. MENDONÇA OLIVEIRA é uma empresa de fachada utilizada para encobrir a participação da R. A. DANTAS- ME no processo de contratação em análise.
Foram enviadas também informações sobre a empresa G. S. SILVEIRA, que também participou do PP 63/2019, acerca de possível participação em fraude a esse processo licitatório, em especial no que se refere a conluio entre as empresas participantes por práticas de revezamento em ganhos de licitação.
Apenas o Sr. Gilberlinho da Silva Silveira consta como sócio vinculado à empresa G. S. SILVEIRA, que possui capital social de R$ 200.000,00, tendo sido fundada em 19/6/1992. 
Cabe registrar que a Sra. Mara Marcia Machado de Mendonça Oliveira (sócia administradora da empresa M. M. M. MENDONÇA OLIVEIRA) foi funcionária da empresa G. S. SILVEIRA no período de 15/4/2010 a 22/10/2013, desempenhando atividade de auxiliar de escritório (peça 29, p.12) .
Há ainda, dentre os documentos enviados pela PF, o registro de conversas entre a Sra. Mara Marcia Machado de Mendonça Oliveira e a Sra. Elen Regina Pinheiro Barros, sócia administradora da E. R. P. BARROS, indicando possível relação entre as duas. Há também conversas entre a Sra. Mara Marcia Machado de Mendonça Oliveira e o esposo da Sra. Elen Regina Pinheiro Barros (Fábio) , cujo conteúdo pode estar relacionado a procedimentos licitatórios. (peça 29, p.108-109) , conforme imagens abaixo:

Destaca-se que a Sra. Mara Marcia Machado de Mendonça Oliveira possui condenação pelo crime de estelionato (ocasião em que apresentou carta de trabalho autônomo declarando que presta serviços de confecção e montagem de licitações) . Além disso, foi denunciada por associação criminosa, por integrar grupo de empresas do ramo da publicidade no Estado do Acre e especificamente para a J. S. dos Reis ME, prestando serviços de confecção e montagem de licitações, bem como atuando como sua representante em seções de julgamento de processos licitatórios fraudados pelo grupo (peça 29, p. 48) .
A Sesacre decidiu não aderir à ARP 41/2019, utilizada na pesquisa de preços, que possuía itens semelhantes e alguns idênticos ao PP 63/2020 e com menor preço, reforçando o indício de que o órgão direcionou o processo licitatório para contratação de uma empresa específica por valores majorados.
Conclui-se que houve direcionamento do certame para as duas empresas vencedoras, por todos os fatos acima citados, principalmente a conexão entre as empresas licitantes e o órgão, a criação de empresas de fachada e a não utilização de ARP em vigor com preços mais vantajosos. Corrobora essa conclusão o fato de o pregão ter sido realizado na forma presencial e com cláusulas que deixaram dúvidas quanto à descrição exata do objeto a ser licitado.
Sobrepreço:
A pesquisa de preços foi realizada com as seguintes empresas: G. S. Silveira, Ana N. de Sousa Castro, E. R. P. Barros e R. A. Dantas (peça 28, p. 99) .
Nos dias 27 e 29/1/2020 e 4/2/2020, o servidor Willian Smith Lima Marin, do Departamento de Compras da Sesacre, encaminhou, por e-mail, a Coleta de Preços 32/2020 para onze empresas do setor de publicidade do estado do Acre nos seguintes endereços eletrônicos (peça 34, p.14-16) : barrospublicidadeac@gmail.com; gssilveira1@hotmail.com; graficaamorimjunior@gmail.com; radantasme@gmail.com; silkbrindes@live.com;  edertadeug@gmail.com; administrativo@hrdigital.com; portoricocontabilidade@gmail.com; catportuga@hotmail.com; atendimento@mn11.com.br; e acrepublicidade@gmail.com. 
A coleta de preços foi respondida pelas empresas G. S. Silveira, Ana N. de Sousa Castro, E. R. P. Barros e R. A. Dantas (peça 34, p. 23-38) , contudo, observa-se que a empresa Ana N. de Sousa Castro (CNPJ 32.916.978/0001-94) participou da coleta de preços mesmo sem ter recebido o e-mail do setor de compras da Sesacre solicitando a cotação.
Além desse fato, conforme apuração da PF, trata-se, esta última, de uma empresa cadastrada com atividade econômica de 'comércio varejista de calçados', com data da abertura em 28/2/2019, contudo, sagrou-se vencedora em dois certames: Pregão Presencial 84/2019, de 09/10/2019, e o Pregão Presencial 90/2019, de 05/11/2019, ambos da Prefeitura Municipal de Rio Branco (peça 28, p.109-113) .
Ainda de acordo com a investigação da PF, trata-se de um quiosque de venda de sapatos com estrutura simples localizada no Shopping Via Verde (Rio Branco) , conforme imagens acostadas à peça 28 (p. 111) .  
A empresa Ana N. de Sousa Castro não aparenta ser compatível com a atividade em que foi vencedora nos pregões citados, qual seja, serviço de impressão/produção de adesivo vinil autocolante e serviço de veiculação em busdoor para publicidade e propaganda.
Ainda assim e sem ser instada para tal, apresentou proposta que compôs a formação de preços do PP 63/2020, a qual foi aceita pelo Sr. Willian Smith Lima Marin, responsável pela Coleta de Preços 32/2020.
Destaca-se ainda que as propostas recebidas foram preenchidas à mão, enquanto o arquivo modelo foi enviado eletronicamente no formato word, sendo assim, esperava-se que as propostas também fossem enviadas eletronicamente.
A proposta enviada pela empresa Ana N. de Sousa Castro (peça 34, p. 25-28) possui formato diferente daquele enviado pelas outras empresas. O cabeçalho foi preenchido à mão e os campos referentes aos valores dos itens foram preenchidos eletronicamente, sugerindo que, possivelmente, essa proposta pode ter sido 'montada', ou seja, outra pessoa elaborou a proposta e a responsável pela empresa apenas preencheu seus dados e assinou. 
Observa-se também que a referida empresa enviou a cotação de preços, mas não participou do certame.
A cotação resultou no valor médio de R$ 4.692.708,86 dos itens a serem licitados, bem como no montante de R$ 4.125.150,00 como menor valor, conforme mapa comparativo de preços, assinado pelo mencionado servidor (peça 34, p. 39-42) .
Além disso, foram realizadas pesquisas em atas vigentes por meio da plataforma digital Banco de Preços e Diário Oficial do Estado do Acre (peça 34, p. 17-22) .
A Sesacre utilizou em seu mapa comparativo de preços os pregões 9/2019, do Instituto Federal de Educação, Ciência e Tecnologia de Rondônia (compatível com os itens 3 e 10 do PP 63/2020) , e 5/2018, da 21ª Companhia de Engenharia de Construção do Exército Brasileiro (compatível com item 7 do PP 63/2020) . 
Com exceção desses dois pregões identificados, todos os outros preços constantes do mapa comparativo foram obtidos junto às quatro empresas citadas (G. S. Silveira, Ana N. de Sousa Castro, E. R. P. Barros e R. A. Dantas) , tornando a pesquisa frágil e sem considerar uma cesta de preços, o que foi objeto de orientação no parecer jurídico do órgão.
Exemplo disso, são os itens 7 e 10 do mapa de preços (peça 37, p. 41) , nos quais os valores obtidos em contratações com o poder público eram 53% e 60%, respectivamente, menores que a média obtida pelo setor de compras.
Assim, o item 7 teve valores estimados unitários de R$ 60,25; R$ 115,50; R$ 127,05; R$ 150,00; e R$ 210,00, resultando na média de R$ 113,20. Apenas o primeiro valor (R$ 60,25) teve origem em contratações do setor público e se demonstrou 53% menor que o valor médio estimado unitário (R$ 113,20) .
Já o item 10 teve valores estimados unitários de R$ 508,00; R$ 900,00; R$ 970,00; e R$ 1.000,00, resultando na média de R$ 844,50. Apenas o primeiro valor (R$ 508,00) teve origem em contratações do setor público e se demonstrou 60% menor que o valor médio estimado unitário (R$ 844,50) .
Com isso, constata-se que a realização de pesquisa considerando como fonte principal a cotação junto a fornecedores, e não as contratações com a administração pública, não refletiu os preços de fato praticados no mercado.
Segundo informa a PFC 44/2021 (peça 4) , considerando a ARP 41/2019, a CGU constatou sobrepreço na contratação dos serviços, resultando em prejuízo potencial da ordem de R$ 315.000,00.
Contudo, com o objetivo de melhor quantificar o valor do superfaturamento e de identificar um valor mais próximo e representativo da média praticada no mercado, esta Unidade Técnica buscou ampliar a pesquisa de preços para fins de cálculo do sobrepreço, buscando, além dos valores da ARP 41/2019, os preços obtidos em outras contratações realizadas pela Administração Pública para o mesmo objeto.
A tabela abaixo compara os valores executados em decorrência das ARPs 115/2020 e 116/2020 com valores de atas disponíveis no mercado, nos estados do Acre e do Amazonas, incluindo a ARP 41/2019, do Fundo Municipal de Rio Branco, identificada pela PF, além das atas 9/2019, do Instituto Federal de Educação, Ciência e Tecnologia de Rondônia, e 5/2018, da 21ª Companhia de Engenharia de Construção do Exército Brasileiro, utilizadas pela Sesacre no mapa estimativo de preços.
Foram incluídas ainda outras ARP com fins de se obter uma média de valor de mercado praticado à época e permitir a quantificação do sobrepreço e do superfaturamento no certame em comento. O quadro comparativo abaixo é um resumo dessa análise e o quadro detalhado está no Anexo I desta instrução.
	Item
	Descrição
	Quant. Prevista em ARP
	Quant. Executada
	Valor - Sesacre
	Média das ARPs pesquisadas
	Diferença  (R$) 
	 (%) 
	Prejuízo  (R$) 

	LOTE I
	
	1
	Serviço de divulgação em Outdoor em lona, face única, em estrutura metálica, medindo 9x3m, pelo período de 180 dias (6 meses) , no Estado do Acre. A arte poderá ser trocada a cada 30 dias.
	200
	0
	1.675,00 
	1.617,00 
	58,00 
	3,46
	0,00
	
	2
	Serviço de divulgação em Outdoor em lona, face única, em estrutura metálica, medindo 9x3m, pelo período de 90 dias (3 meses) , no Estado do Acre. A arte poderá ser trocada a cada 30 dias.
	400
	300
	1.000,00 
	855,00 
	190,00 
	19,00
	57.000,00
	
	3
	Serviço de divulgação em Outdoor em papel, medindo 9x3m, pelo período de 30 dias (1 mês) , no Estado do Acre.
	400
	300
	380,00 
	399,75 
	- 49,50 
	-13,03
	-14.850,00
	
	4
	Serviço de divulgação em Outdoor em papel, medindo 9x3m, pelo período de 15 dias, no Estado do Acre.
	800
	800
	260,00 
	270,00 
	- 10,00 
	- 3,85
	- 8.000,00
	
	5
	Serviço de divulgação em Outdoor em papel, medindo 9x3m, pelo período de 45 dias, no Estado do Acre. A arte poderá ser trocada a cada 15 dias de acordo com a necessidade do órgão.
	250
	100
	380,00 
	270,00 
	110,00 
	28,95
	11.000,00
	
	6
	Serviço de divulgação em Outdoor em papel, medindo 9x3m, pelo período de 60 dias, no Estado do Acre. A arte poderá ser trocada a cada 15 dias de acordo com a necessidade do órgão.
	200
	100
	400,00 
	-

	TOTAL LOTE I
		R$ 1.270.000,00
				68.000,00
	
	LOTE II
	
	7
	Serviço de impressão de adesivo vinil autocolante, 8mm, medindo 2,10xl,10m, com arte fornecida pela contratante.
	1.000
	826
	103,00 
	46,63 
	56,38 
	54,73
	46.565,75
	
	8
	Serviço de divulgação em Busdoor para uso interno ou externo, pelo período de 180 dias (6 meses) . A arte poderá ser trocada a cada 30 dias.
	100
	117
	5.600,00 
	4.600,00
	1.000,00 
	17,86
	117.000,00
	
	9
	Serviço de divulgação em Busdoor para uso interno ou externo, pelo período de 90 dias (3 meses) . A arte poderá ser trocada a cada 30 dias.
	100
	134
	2.850,00 
	2.290,00
	560,00 
	19,65
	75.040,00
	
	10
	Serviço de divulgação em Busdoor para uso interno ou externo, pelo período de 30 dias (1 mês) .
	300
	400
	840,00 
	637,00 
	203,00 
	24,17
	81.200,00
	
	TOTAL LOTE II
		1.200.000,00
				319.805,75
	
	TOTAL LOTES I E II
		387.805,75
	
Fonte: ARP 115/2020; 116/2020 e outras disponíveis no mercado 
Conforme dados extraídos das ARPs vigentes e os valores executados nos contratos 601/2020, 347/2020, 602/2020 e 348/2020 e resumidas no quadro acima, o valor do superfaturamento apurado é de R$ 387.805,75.
Nesse cálculo não foram considerados os itens 3 e 4, visto que obtiveram valores mais vantajosos nas ARP 115/2020 e 116/2020.
Como exemplo do superfaturamento identificado, o item 7 teve o valor médio unitário apurado de R$ 46,63 e o valor unitário registrado em ata pela Sesacre para o mesmo item foi R$ 103,00, resultando em um valor R$ 56,38 (54,73%) maior que o praticado em outras contratações. Apenas esse item representa um superfaturamento de R$ 46.565,75.
O item 8 também merece ser mencionado, pois teve valor médio unitário de R$ 4.600,00 e a ata da Sesacre foi registrada com valor unitário de R$ 5.600,00, 17,86% a mais que o praticado em outras contratações, e que representa R$ 117.000,00 de superfaturamento considerando a quantidade executada de 117 itens.
O superfaturamento identificado no lote I foi de R$ 68.000,00 (aproximadamente 5% do valor do contrato) e no lote II foi de R$ 319.805,75 (aproximadamente 26% do valor do contrato) , totalizando um dano ao erário de R$ 387.805,75.
Ressalta-se que o parecer jurídico que aprovou o termo de referência orientou os responsáveis que a pesquisa de preços fosse realizada com base em uma cesta de preços diversificada. Contudo, a proposta foi rejeitada (peça 28, p.100) .
A ARP 115/2020 (empresa E. R. P. BARROS) foi firmada no valor de R$ 1.270.000,00 e em decorrência dessa ata, foram firmados os contratos 601/2020 e 347/2020.
Já a ARP 116/2020 (empresa M. M. M. MENDONÇA OLIVEIRA) foi firmada no valor de R$ 1.200.000,00 e em decorrência dessa ata, foram firmados os contratos 602/2020 e 348/2020.
O detalhamento dos valores pagos em cada contrato, a cada empresa e respectivas notas fiscais seguem demonstrados no quadro abaixo:
	Contrato 
	Empresa
	Valor
pago  (R$) 
	Item da ARP
	Quant.
	Nota Fiscal
	Peça do processo

	601/2020
	E R P Barros
	342.000,00
	2
	200
	52
	Peça 38, p. 21-26

				3
	100
		
				4
	400
		
	347/2020
	E R P Barros
	26.000,00
	4
	100
	35
	Peça 42, p. 28-31

			26.000,00
	4
	100
	36
	Peça 42, p. 46-48

			26.000,00
	4
	100
	37
	Peça 42, p. 63-65

			26.000,00
	4
	100
	38
	Peça 42, p. 80-82

			40.000,00
	6
	100
	46
	Peça 42, p. 131-133

			100.000,00
	2
	100
	50
	Peça 42, p. 139-141

			76.000,00
	3
	200
	48
	Peça 42, p. 147-149

			38.000,00
	5
	100
	49
	Peça 42, p. 159-161

	Total pago à empresa E R P Barros
	700.000,00
				
	602/2020
	M M M Mendonça Oliveira
	291.550,00
	8
	17
	26
	Peça 39, p. 19-22

				9
	34
		
				10
	100
		
			292.348,00
	7
	166
	28
	Peça 39, p. 79-83

				8
	33
		
				9
	17
		
				10
	50
		
			289.730,00
	7
	160
	27
	Peça 41, p. 156-160

				8
	17
		
				9
	33
		
				10
	100
		
	348/2020
	M M M Mendonça Oliveira
	5.150,00
	7
	50
	4
	Peça 40, p. 24-26

			42.000,00
	10
	50
	3
	Peça 40, p. 28-30

			10.300,00
	7
	100
	6
	Peça 40, p. 38-40

			84.000,00
	10
	100
	5
	Peça 40, p. 42-44

			5.150,00
	7
	50
	8
	Peça 40, p. 58-60

			47.500,00
	9
	50
	7
	Peça 40, p. 62-64

			47.500,00
			13
	Peça 40, p. 62;162

			47.500,00
			11
	Peça 40, p. 62; 181

			5.150,00
	7
	50
	12
	Peça 40, p. 203-205

			5.150,00
	7
	50
	14
	Peça 40, p. 225-227

			5.150,00
	7
	50
	15
	Peça 40, p. 247-249

			46.666,50
	8
	50
	16
	Peça 40, p. 201; 207

			46.666,50
			17
	Peça 40, p. 201;229

			46.666,50
			18
	Peça 40, p. 201; 251

			46.666,50
			20
	Peça 40, p. 201; 269

			46.666,50
			21
	Peça 41, p. 68; 70

			46.666,50
			22
	Peça 41, p. 68; 86

			5.150,00
	7
	50
	23
	Peça 41, p. 96-98

			5.150,00
	7
	50
	24
	Peça 41, p. 100-102

			5.150,00
	7
	50
	25
	Peça 41, p. 104-106

	Total pago à empresa M M M Mendonça Oliveira
	1.473.627,00
				
Fonte: Processos de pagamento dos contratos 601/2020, 602/2020, 347/2020 e 348/2020 (peças 38 a 42) 
Conforme se observa da tabela acima, a empresa M. M. M. Mendonça Oliveira recebeu o valor de R$ 1.473.627,00 referente aos contratos 602/2020 e 348/2020. Contudo, o valor previsto em cada contrato era de R$ 600.000,00, totalizando R$ 1.200.000,00, conforme ARP 116/2020. A empresa recebeu R$ 273.627,00 a mais que o previsto nos contratos assinados, ou seja, valor acima do contratado e acima do registrado em ata.
O Contrato 602/2020 foi firmado no valor de R$ 600.000,00 e foram executados R$ 873.730,00. Além disso, o referido contrato, que tinha vigência de 29/7/2020 a 31/12/2020 (peça 39, p. 5-6) , teve as ordens de execução emitidas em 12/2/2021 (peça 39, p.19-20) , 20/5/2021 (peça 39, p. 80-81) e 24/2/2021 (peça 41, p. 158-159) , ou seja, as solicitações dos serviços foram emitidas após o período de vigência contratual.
Com isso, observa-se duas falhas no que se refere ao citado contrato: execução após o período de vigência contratual e valores executados acima do previsto.
No que se refere à primeira falha, no Contrato 602/2020, não havia previsão de prorrogação contratual e não havia, nos autos, qualquer termo aditivo para sua prorrogação. A ARP que deu origem a esse contrato (ARP 116/2020) tinha validade de 12 meses e foi assinada em 30/3/2020, tendo sua vigência finalizada em 30/3/2021.
Assim, as ordens de execução emitidas em 12/2/2021 (peça 39, p.19-20) , 20/5/2021 (peça 39, p. 80-81) e 24/2/2021 (peça 41, p. 158-159) estavam fora do período contratual, que não previa prorrogação, e fora do período de validade da ARP.
Quanto à segunda falha, a cláusula nona e parágrafo único do Contrato 602/2020 (peça 39, p. 7) previa que as quantidades poderiam ser acrescidas em 25% em relação ao inicialmente contratado e que eventual alteração obrigatoriamente seria formalizada por meio de termo aditivo.
A ordem de execução 21849/2021, de 20/5/2021 (peça 39, p. 80-81) , no valor de R$ 292.348,00, foi emitida quando já haviam sido executados R$ 581.280,00 dos R$ 600.000,00 previstos para esse contrato, resultando em R$ 273.627,00 executados sem cobertura contratual.
O referido valor (R$ 273.627,00) representa 46% de acréscimo em relação ao previsto no Contrato 602/2020, percentual bem superior aos 25% permitidos.
Por todo o exposto, conclui-se que houve superfaturamento na execução dos contratos decorrente das ARPs 115/2020 e 116/2020 no valor total de R$ 387.805,75, além da execução de R$ 273.627,00 sem cobertura contratual e fora do período de vigência contratual.
Condutas dos servidores da Sesacre:
A Conduta de servidores da Sesacre contribuiu para a ocorrência das irregularidades citadas, conforme detalhado a seguir:
em 16/1/2020, o Sr. Luzelândio Freitas Pinheiro, chefe do departamento de administração, encaminhou ao departamento de compras termo de referência para abrir processo licitatório com o objetivo de contratar serviços de impressão e divulgação de busdoor e outdoor para atender as demandas da Sesacre. O termo de referência estabeleceu a modalidade pregão presencial, apesar de a contratação contar com recursos de origem federal (peça 34, p. 2-11) e definiu nos itens do pregão que a arte 'poderia' ser trocada a cada 15, 30, 90 e 180 dias, estabelecendo critério subjetivo para definição do objeto, além disso, indicou a si próprio como gestor do contrato (peça 34, p. 219-221) , contribuindo para a ocorrência da fraude ao certame, da restrição à competitividade, do direcionamento do certame, do sobrepreço e do superfaturamento identificados;
nos dias 27/1, 29/1 e 4/2/2020, o senhor William Smith Lima Marin encaminhou, por e-mail, coleta de preços 32/2020 para onze empresas do setor de publicidade do Estado do Acre. Responderam à cotação as empresas G. S. Silveira, Ana N. de Souza Castro, E. R. P. Barros e R A Dantas. Inclusive, foram consideradas na pesquisa as atas decorrentes dos pregões 9/2019, do Instituto Federal de Educação, Ciência e Tecnologia de Rondônia (compatível com os itens 3 e 10 do PP 63/2020) , e 5/2018, da 21ª Companhia de Engenharia de Construção do Exército Brasileiro (compatível com item 7 do PP 63/2020) , consulta ao banco de preços e ao Diário Oficial do Estado, no intuito de identificar possível fonte para balizar os valores dos itens (peça 34, p.14-42) ;
contudo, constataram-se irregularidades nas empresas que enviaram a cotação de preços, dentre elas, possível conluio e empresas de fachada, além de a empresa Ana N. de Souza Castro estar cadastrada com atividade econômica de 'comércio varejista de calçados', atividade essa discrepante daquela objeto do certame em comento. Ressalta-se ainda que a referida empresa não recebeu e-mail do setor de compras da Sesacre para que enviasse sua proposta de preços, mas foi considerada na elaboração do mapa comparativo de preços;
ademais, o Sr. William Smith Lima Marin aceitou as quatro propostas das participantes da coleta de preços 32/2020 preenchidas a mão, sendo que o formulário foi encaminhado de forma eletrônica, inclusive sugerindo que, possivelmente, essas propostas podem ter sido 'montadas', ou seja, outra pessoa pode ter elaborado a proposta e a responsável pela empresa apenas preencheu seus dados e assinou. Todos esses fatos contribuíram para a ocorrência da fraude ao certame, do sobrepreço e do superfaturamento identificados;
em 12/2/2020, a Diretoria Jurídica da Sesacre concluiu pela aprovação do termo de referência, desde que houvesse a elaboração de uma justificativa quanto à escolha do pregão na forma presencial e que os responsáveis pela coleta de preços diversificassem a base de pesquisa com preços praticados perante a própria administração, por serem balizadores mais confiáveis (peça 33, p. 62-67) ;
em 27/2/2020, a Divisão Jurídica da Secretaria Adjunta de Licitações emitiu parecer com apontamento para que o item 'especificação do produto' fosse analisado, tendo em vista que constava que a arte 'poderia' ser trocada a cada 15, 30, 90 e 180 dias, porém essa expressão configurava critério subjetivo para definição do objeto, pois não estabelecia de forma clara as condições para execução do objeto e por fim onerava a prestação do serviço (peça 34, p. 123-124) ;
o Sr. Paulo Justino Pereira, mesmo após parecer da assessoria jurídica sobre esse tema, decidiu manter o pregão na forma presencial sob a justificativa de que demandaria menor lapso temporal para realização da contratação e não acatou orientação da assessoria jurídica para diversificação da base de pesquisa de preços, incluindo aqueles praticados pela própria administração (peça 34, p. 88-90) . Ademais, em resposta ao parecer jurídico, ele assina o Ofício/SEC-ADJ/ 104/2020, que envia anexo o documento elaborado pelo Sr. Raimundo Nonato da Silva Nolasco e pela Sra. Clenilda Viana Barbosa (peça 33, p. 204-207) , no qual afirmam que não concordam com o ponto levantado sobre os prazos de troca da arte dos busdoors e dos outdoors, visto que pretendiam usar a contratação para diversos tipos de propagandas, conforme a necessidade. 
Além disso, Sr. Paulo Justino Pereira assinou como ordenador de despesas a nota de liquidação 7216070323/2021, de 19/2/2021 (peça 39, p. 74) , e a nota de empenho 721607055412021, de 24/2/2021 (peça 41, p. 156) , ambas para execução do Contrato 602/2020, contudo, a vigência desse contrato tinha se encerrado em 31/12/2010 e não havia previsão para prorrogação. A ARP 116/2020 ainda estava vigente (até 30/3/2021) na data de emissão dessas notas, contudo, não há nos autos qualquer prorrogação do contrato anterior ou nova contratação que amparasse a execução dessa despesa. Esses fatos contribuíram para a ocorrência da fraude ao certame, da restrição à competitividade, do direcionamento do certame, do sobrepreço e do superfaturamento identificados, e da execução de despesa sem amparo contratual;
conforme registrado acima, o Sr. Raimundo Nonato da Silva Nolasco e a Sra. Clenilda Viana Barbosa enviaram resposta ao setor jurídico (peça 34, p. 128-130) , por meio da qual registraram que não concordavam com a citada alteração, tendo em vista que a arte poderia ser trocada, caso fosse necessário, para divulgação de outras propagandas (dengue, doação de sangue) . Esse fato contribuiu para a ocorrência da restrição à competitividade, do sobrepreço e do superfaturamento identificados;
houve pedido de esclarecimento acerca do mesmo ponto acima mencionado (possível troca da arte a cada 15, 30, 90 e 180 dias) , o qual foi respondido pelo Sr. Raimundo Nonato da Silva Nolasco e pela Sra. Clenilda Viana Barbosa (peça 34, p.136) e enviado ao licitante pelo Sr. Paulo Justino Pereira por meio do Ofício SEC-ADJ 126/2020 (peça 34, p.135) ;
após assinatura das ARP 115/2020 e 116/2020, o Sr. Luzelândio Freitas Pinheiro indicou a si próprio como gestor do contrato e o senhor Waltevi Alves de Sena como fiscal (peça 34, p. 219-221) ;
a pregoeira, Sra. Edilene Dulcita Soares, aprovou documentação de habilitação técnica apresentada pelas empresas vencedoras do certame (E. R. P. BARROS e M. M. M. MENDONÇA OLIVEIRA) incluindo atestados de capacidade técnica (peça 33, p. 347 e 399) que, pelo teor do exigido em edital e dos atestados apresentados, não se mostraram suficientes para comprovar a experiência das empresas no fornecimento desses itens. A licitante M. M. M. MENDONÇA OLIVEIRA apresentou atestado de serviço prestado apenas treze dias depois de a empresa ter sido registrada. Além disso, não há nos atestados apresentados por ambas as empresas qualquer detalhamento dos serviços ou quantidades, fato que não permite constatar se de fato os serviços constantes dos atestados são compatíveis com os descrito no PP 63/2020 e nas quantidades demandadas. Outro ponto que coloca em dúvida os atestados apresentados é que, de acordo com o levantamento da PF, não havia funcionários em ambas as empresas vencedoras quando da inspeção in loco, contribuindo para a ocorrência da fraude ao certame, do direcionamento, do sobrepreço e do superfaturamento identificados. 
o Sr. Marcelo Nery Viturino autorizou a ordem de execução/serviço 21849/2021 (peça 39, p. 80-81) no valor de R$ 292.348,00 para execução do Contrato 602/2020, sendo que já havia sido executado o valor de R$ 583.898,00 (notas fiscais 26 e 28 - peça 39, p. 21-22; e 82-83) do total de R$ 600.000,00 contratados. Além disso, a vigência já havia se encerrado em 31/12/2010, ou seja, na data de emissão da ordem de execução, em 20/5/2021 (peça 31, p.80-81) , o contrato não estava mais vigente. Não há nos autos qualquer prorrogação referente a essa contratação. Por se tratar de falha de menor gravidade e sem envolvimento do Sr. Marcelo Nery na fraude identificada na fase inicial do certame, propõe-se avaliar a possibilidade de realizar ciência ao órgão quanto a falha cometida, na instrução de mérito após recebimento e análise dos documentos solicitados nesta instrução em sede de diligência.
o Sr. Marcelo Santana de Barros assinou como emitente da nota de empenho 7216073604/2021, de 20/5/2021 (peça 39, p. 79) , no valor de R$ 292.348,00 para execução do Contrato 602/2020, sendo que já havia sido executado o valor de R$ 583.898,00 (notas fiscais 26 e 28-peça 39, p. 21-22; 82-83) do total de R$ 600.000,00 contratados. Além disso, a vigência já havia se encerrado em 31/12/2010, ou seja, na data de emissão da ordem de execução em 20/5/2021 (peça 31, p.80-81) o contrato não estava mais vigente. Não há nos autos qualquer prorrogação referente a essa contratação. Por se tratar de falha de menor gravidade e sem envolvimento do Sr. Marcelo Santana na fraude identificada na fase inicial do certame, propõe-se, conforme mencionado, avaliar a possibilidade de realizar ciência ao órgão quanto a falha cometida, na instrução de mérito após recebimento e análise dos documentos solicitados nesta instrução em sede de diligência.; e
a Sra. Muana da Costa Araújo assinou como ordenadora de despesa a nota de empenho 7216073604/2021, de 20/5/2021 (peça 39, p. 79) , no valor de R$ 292.348,00 para execução do Contrato 602/2020, sendo que já havia sido executado o valor de R$ 583.898,00 (notas fiscais 26 e 28-peça 39, p. 21-22; 82-83) do total de R$ 600.000,00 contratados. Além disso, a vigência já havia se encerrado em 31/12/2010, ou seja, na data de emissão da ordem de execução em 20/5/2021 (peça 31, p.80-81) o contrato não estava mais vigente. Não há nos autos qualquer prorrogação referente a essa contratação. Por se tratar de falha de menor gravidade e sem envolvimento do Sra. Muana na fraude identificada na fase inicial do certame, propõe-se, conforme mencionado, avaliar a possibilidade de realizar ciência ao órgão quanto a falha cometida, na instrução de mérito após recebimento e análise dos documentos solicitados nesta instrução em sede de diligência.
Sendo assim, conclui-se que as decisões tomadas pelos gestores citados, à exceção de Marcelo Nery Viturino, Marcelo Santana de Barros e Muana da Costa Araújo, foram determinantes para a ocorrência da fraude identificada no PP 63/2020 e nas respectivas contratações.
Desconsideração da personalidade jurídica
Diante da confirmação de fraude à licitação, entende-se plausível desconsiderar as respectivas personalidades jurídicas das empresas envolvidas, no sentido de incluir, na citação, os sócios de direito e de fato.
A teoria da desconsideração da personalidade jurídica encontra amparo em diversos precedentes deste Tribunal, como, por exemplo, Acórdão 5611/2012-TCU-Segunda Câmara, 1.557/2011 - Primeira Câmara, 2.854/2010, 1.694/2011 e 3.019/2011, todos do Plenário.
Além disso, é certo que o uso abusivo de empresa para fraudar licitação pública, em evidente desvio de finalidade, permite a responsabilização dos seus sócios, os quais deverão responder solidariamente pelo débito apurado (e.g., Acórdãos 802/2014 e 2.677/2013, ambos do Plenário, 2.590/2013, da 1ª Câmara, e 6.294/2013, da 2ª Câmara) .
A utilização de empresa para fraudar licitações e desviar recursos públicos caracteriza o abuso de personalidade e o mau uso de suas finalidades, podendo o Tribunal, de acordo com cada caso, desconsiderar a personalidade jurídica da empresa para alcançar seus sócios, inclusive aqueles sem poderes de administração, os quais também responderão solidariamente pelo débito apurado (Acórdão 1470/2017-TCU-Plenário) .
De acordo com o art. 50 do Código Civil, em caso de abuso da personalidade jurídica, materializada pelo desvio de finalidade ou confusão patrimonial, os efeitos de certas e determinadas relações de obrigações podem alcançar os bens particulares de seus administradores ou sócios.
A doutrina esclarece que, quando ocorre o desvio de finalidade, a sociedade passa a perseguir fins não previstos contratualmente ou proibidos por lei, sendo que, no caso de confusão patrimonial, não se pode identificar a separação entre o patrimônio da sociedade e do sócio ou do administrador (Pablo Gagliano e Rodolfo Pamplona Filho - Novo Curso de Direito Civil. Parte Geral. São Paulo: Saraiva, 2005. 6ª Edição. Pág. 256) .
No ano de 2012, a Lei 12.529/2012 estruturou o Sistema de Defesa da Concorrência - SBDC, com a revogação da Lei 8.884/1994, tendo a teoria da desconsideração sido tratada nos mesmos moldes, mas no seu artigo 34: 
Art. 34. A personalidade jurídica do responsável por infração à ordem econômicapoderá ser desconsiderada quando houver da parte deste abuso de direito, excesso depoder, infração da lei, fato ou ato ilícito ou violação dos estatutos ou contrato social.
Parágrafo único. A desconsideração também será efetivada quando houver falência, estado de insolvência, encerramento ou inatividade da pessoa jurídica provocados pormá administração.
No presente caso, os fundamentos que autorizam a desconsideração da personalidade jurídica referem-se às evidências de prática de conluio e de atos fraudulentos na condução do PP 63/2020, bem como nos contratos consequentes das empresas M M M MENDONÇA OLIVEIRA e E.R.P. BARROS, bem como a R. A. DANTAS pela ligação com a primeira empresa citada.
Registre-se que o mesmo núcleo familiar (esposa e marido - Sra. Mara Márcia Machado de Mendonça Oliveira e Sr. Romário de Assis Dantas) possui duas empresas atuando no mesmo ramo de atividades em funcionamento, além de ligação próxima com a sócia administradora de outra empresa.
Sendo assim, o risco que aqui se aponta é que apenas as sociedades empresárias sejam penalizadas e que seus sócios continuem constituindo novas empresas e praticando as mesmas irregularidades.
Além do mais, a Sra. Mara Márcia Machado de Mendonça Oliveira possui condenação pelo crime de estelionato (ocasião em que apresentou carta de trabalho autônomo declarando que presta serviços de confecção e montagem de licitações) e foi denunciada por associação criminosa, por integrar grupo de empresas do ramo da publicidade no Estado do Acre, prestando serviços de confecção e montagem de licitações, bem como atuando como sua representante em seções de julgamento de processos licitatórios fraudados pelo grupo (peça 29, p. 48) .
O conjunto das irregularidades tratadas nesta instrução confirma a ocorrência de abuso da personalidade jurídica das contratadas, devido a desvio de finalidade, pois não é razoável supor a instituição formal de tais entidades para atuarem em contrariedade a seus objetivos sociais ou às normas legais (fraudar licitações) .
Ademais, restou configurado o conluio entre as três empresas apontadas, tendo em vista a estreita ligação entre os sócios de cada uma delas e ainda o registro de uma das empresas dois dias antes da publicação do aviso de licitação em jornal de grande circulação no estado e apenas alguns dias antes da sessão de abertura. 
As sociedades empresárias também devem ser citadas, tendo em vista que o patrimônio das empresas não se confunde com o dos sócios, além do que sócios e empresas podem ser declarados inidôneos com base no art. 46 da Lei 8.443/1992.
Pelo exposto, propõe-se responsabilizar tanto os sócios dessas empresas, como as respetivas pessoas jurídicas, dado que elas também foram objeto da prática do crime e das ilegalidades mencionadas.
Portanto, propõe-se, neste caso, a desconsideração da personalidade jurídica e responsabilização solidária dos sócios e das empresas.
Conclusão
Com base na análise documental destes autos, foram constatadas as seguintes irregularidades: a escolha de pregão na modalidade presencial em vez do eletrônico; a ausência de clareza na descrição dos itens licitados somada à decisão de não aderir aos apontamentos do parecer jurídico e pedido de esclarecimento de empresa; as notórias inconformidades observadas nas empresas vencedoras do certame (empresa de fachada, conluio entre as participantes, inadequação na comprovação da qualificação técnica) ; aceitação de atestados de capacidade técnica possivelmente falsos; execução acima do valor contratado e registrado em ARP, fora do prazo de vigência contratual; e os indicativos do sobrepreço e do superfaturamento são, em conjunto, elementos suficientes que indicam o direcionamento do processo licitatório para contratação de empresas específicas por valores majorados, restando indícios da prática delituosa não apenas pelas pessoas responsáveis pelas três empresas investigadas, como também por parte dos servidores da Sesacre.
Segundo as informações enviadas pela Sesacre por meio do Ofício 2068/2022/SESACRE, de 18/4/2022 (peça 43) , em resposta à diligência, a atual situação do PP SRP 63/2020 é a seguinte:
foram firmadas duas ARPs: 115/2020, com a empresa E. R. P. BARROS; e 116/2020, com a empresa M. M. M. MENDONÇA OLIVEIRA;
a validade das duas atas é de um ano, finalizando em 30/3/2022;
a ARP 115/2020 (empresa E. R. P. BARROS) foi firmada no valor de R$ 1.270.000,00. Em decorrência dessa ata, foram firmados os contratos 601/2020 e 347/2020;
a ARP 116/2020 (empresa M. M. M. MENDONÇA OLIVEIRA) foi firmada no valor de R$ 1.200.000,00. Em decorrência dessa ata, foram firmados os contratos 602/2020 e 348/2020; e
as duas ARP citadas permitem a adesão de outros órgãos (peças 12, p. 7, item 14 e 13, p. 10, item 14) ;
houve solicitação da Secretaria de Estado de Comunicação do Acre para adesão à ARP 115/2020, firmada com a empresa E. R. P. Barros, a qual foi autorizada pela Sesacre (peça 48) .
não consta nos autos e na resposta enviada pela Sesacre o contrato assinado em decorrência da adesão à ARP 115/2020, portanto, não há informações sobre quantidades e itens efetivamente adquiridos pela Secretaria de Estado de Comunicação, contudo, considera-se a diligência atendida
Acerca da solicitação de adesão especificada acima, trata-se de órgão estadual cuja missão institucional é na área de comunicação, sem indícios de utilização de recurso federal, portanto fora da jurisdição do TCU. A adesão à ARP 115/2020 e respectivo contrato não foram encontrados no endereço eletrônico www.tce.ac.gov.br.
Nesse caso, a fim de que a adesão seja tratada pelo órgão competente, será proposto encaminhar cópia da presente instrução ao Tribunal de Contas do Estado do Acre para providências julgadas cabíveis quanto a possível ocorrência de dano em contratação decorrente da ARP 115/2020 pela Secretaria Estadual de Comunicação do Acre.
Tendo em vista a existência de dano ao erário decorrente do superfaturamento já identificado no caso do órgão gerenciador, propõe-se a conversão do presente processo em Tomada de Contas Especial (TCE) , conforme já autorizada pelo item 9.6 do Acórdão 2961/2021-TCU-Plenário (peça 17) , a fim de promover as devidas citações dos responsáveis, de acordo com a matriz de responsabilização anexa e, ainda, a desconsideração da personalidade jurídica, de forma que os sócios das empresas envolvidas também venham a ser citados, além das próprias empresas.
Entende-se ainda que, neste momento, não se faz necessária a realização de oitiva da Sesacre pelos seguintes motivos:
já há elementos suficientes para caracterizar as irregularidades;
já é possível identificar os responsáveis, suas condutas e o valor total do possível dano nas aquisições realizadas pelo referido órgão;
a SCN exige maior celeridade na sua tramitação, tendo o prazo final desta estabelecido para o dia 8/5/2022, conforme art. 15, inciso II e § 1º, da Resolução TCU 215/2008.
PROPOSTA DE ENCAMINHAMENTO
Ante o exposto, submetem-se os autos à consideração superior, propondo:
1.1. conhecer da presente Solicitação do Congresso Nacional, consubstanciada na Proposta de Fiscalização e Controle 44, de 2021, encaminhada pelo Presidente da Comissão de Fiscalização Financeira e Controle da Câmara dos Deputados, Deputado Federal Áureo Ribeiro, e de autoria do Deputado Federal Leo de Brito, por estarem preenchidos os requisitos de admissibilidade previstos no art. 4ª, inc. I, alínea 'b', da Resolução-TCU 215/2008, c/c art. 232, inc. III, do Regimento Interno do TCU;
1.2. converter o presente processo em tomada de contas especial, com fundamento no art. 47 da Lei 8.443/1992 c/c o art. 252 do Regimento Interno/TCU, autorizando, desde logo, as citações abaixo indicadas, nos termos dos arts. 10, § 1º, e 12, inciso II, da Lei 8.443/1992 c/c o art. 202, II, do mesmo Regimento, para que os responsáveis solidários abaixo mencionados, no prazo de quinze dias, contados a partir da ciência da citação, apresentem alegações de defesa, ou recolham aos cofres do Tesouro Nacional a quantia a seguir indicada, atualizada monetariamente a partir da respectiva data até a data do efetivo recolhimento, em razão das ocorrências constatadas no transcorrer do Pregão Presencial 63/2020:
a) ELEN REGINA PINHEIRO BARROS (CPF: XXX.322.302-XX) , sócia administradora da empresa E.R.P. Barros (CNPJ: 34.003.295/0001-71) , empresa que firmou os contratos 601/2020 e 347/2020 com o Estado do Acre, por intermédio da Sesacre, decorrente do PP 63/2020, cujo procedimento possui fundados indícios de fraude e de dano ao erário no valor de R$ 387.805,75; dispositivo violado: fraude à licitação - arts. 90 e 96, inc. I e V, da Lei 8.666/1993; sobrepreço e superfaturamento na contratação - princípios da legalidade, da moralidade, da economicidade e dos que lhe são correlatos, conforme disposto no art. 3º da Lei 8.666/1993 c/c os arts. 37 e 70 da Constituição Federal;
b) E. R .P. Barros (CNPJ: 34.003.295/0001-71) , empresa vencedora do lote I do PP 63/2020, a qual não foi encontrada no endereço cadastrado no CNPJ, constatando-se uma residência familiar, sem nenhum indício de atividade comercial no ramo de publicidade. Apresentou apenas um atestado de capacidade técnica (peça 33, p. 347) , datado de 11/9/2019, menos de três meses após a abertura da empresa (27/6/2019) , emitido pela Rede de Comunicação da Floresta Ltda, contribuindo para a ocorrência de fraude e de dano ao erário no valor de R$ 387.805,75; dispositivo violado: fraude à licitação - arts. 90 e 96, inc. I e V, da Lei 8.666/1993; sobrepreço e superfaturamento na contratação - princípios da legalidade, da moralidade, da economicidade e dos que lhe são correlatos, conforme disposto no art. 3º da Lei 8.666/1993 c/c os arts. 37 e 70 da Constituição Federal;
c) MARA MARCIA MACHADO DE MENDONÇA OLIVEIRA (CPF: XXX.982.132-XX) , sócia administradora da empresa M M M MENDONÇA OLIVEIRA (CNPJ: 36.484.363/0001-97) , desde 27 de fevereiro de 2020, empresa que firmou os contratos 602/2020 e 348/2020 com o Estado do Acre, por intermédio da Sesacre, decorrente do PP 63/2020, cujo procedimento possui fundados indícios de fraude e de dano ao erário no valor de R$ 387.805,75. Sua empresa sagrou-se vencedora do Lote II no valor de R$ 1.200.000,00; dispositivo violado: fraude à licitação - arts. 90 e 96, inc. I e V, da Lei 8.666/1993; sobrepreço e superfaturamento na contratação - princípios da legalidade, da moralidade, da economicidade e dos que lhe são correlatos, conforme disposto no art. 3º da Lei 8.666/1993 c/c os arts. 37 e 70 da Constituição Federal;
d) M M M MENDONÇA OLIVEIRA (CNPJ: 36.484.363/0001-97) , empresa vencedora do lote II do PP 63/2020, que não possuía qualquer aparência de fornecimento de serviços de publicidade em seu endereço, não tendo nenhum tipo de identificação sobre a atividade que desempenhava, e ainda, possuía instalação física pequena, de aproximadamente 16m². Ademais, apresentou apenas um atestado de capacidade técnica (peça 33, p. 399) , datado de 11/3/2020, treze dias após a abertura da empresa (27/2/2020) , emitido pelo Instituto Águias do Saber, apenas informando que a M. M. M. Mendonça Oliveira prestou serviço de confecção e veiculação de busdoor com impressão de adesivo, sem maiores detalhes de quantidades ou datas em que os serviços foram executados, sugerindo que a empresa seja de fachada e não tenha capacidade operacional mínima para prestação dos serviços. Esses fatos contribuíram para a ocorrência de fraude e de dano ao erário no valor de R$ 387.805,75; dispositivo violado: fraude à licitação - arts. 90 e 96, inc. I e V, da Lei 8.666/1993; sobrepreço e superfaturamento na contratação - princípios da legalidade, da moralidade, da economicidade e dos que lhe são correlatos, conforme disposto no art. 3º da Lei 8.666/1993 c/c os arts. 37 e 70 da Constituição Federal;
e) ROMÁRIO DE ASSIS DANTAS (CPF: XXX.661.752-XX) , sócio administrador da empresa R. A. DANTAS (CNPJ: 30.610.999/0001-51) , companheiro da Sra. Mara Márcia Machado de Mendonça Oliveira, que supostamente utilizou a empresa M M M MENDONÇA OLIVEIRA para fraudar o PP 63/2020, que culminou nos Contratos 601/2020, 602/2020, 347/2020 e 348/2020, beneficiando a empresa de sua companheira. A empresa R. A. Dantas participou da pesquisa de preços para compor o processo administrativo do PP 63/2020, fato que contribuiu para a ocorrência de dano ao erário no valor de R$ 387.805,75; dispositivo violado: fraude à licitação - arts. 90 e 96, inc. I e V, da Lei 8.666/1993; sobrepreço e superfaturamento na contratação - princípios da legalidade, da moralidade, da economicidade e dos que lhe são correlatos, conforme disposto no art. 3º da Lei 8.666/1993 c/c os arts. 37 e 70 da Constituição Federal;
f) R. A. DANTAS (CNPJ: 30.610.999/0001-51) , uma das empresas utilizadas como fonte para a pesquisa de preços realizada na fase interna do PP 63/2020 (peça 34, p. 33-37) , a qual colaborou para a ocorrência do sobrepreço. E ainda, o sócio administrador dessa empresa (Sr. Romário de Assis Dantas) possui união estável com a Sra. Mara Márcia Machado de Mendonça Oliveira, sócia administradora da empresa M. M. M. MENDONÇA OLIVEIRA (peça 28, p. 103-105) . Assim, a provável ligação entre os sócios das empresas, juntamente à ausência de capacidade operacional para fornecimento do objeto licitado, pode indicar que a M. M. M. MENDONÇA OLIVEIRA é uma empresa de fachada utilizada para encobrir a participação da R. A. DANTAS- ME no processo de contratação em análise. Esses fatos contribuíram para a ocorrência de fraude e de dano ao erário no valor de R$ 387.805,75; dispositivo violado: fraude à licitação - arts. 90 e 96, inc. I e V, da Lei 8.666/1993; sobrepreço e superfaturamento na contratação - princípios da legalidade, da moralidade, da economicidade e dos que lhe são correlatos, conforme disposto no art. 3º da Lei 8.666/1993 c/c os arts. 37 e 70 da Constituição Federal;
g) LUZELÂNDIO FREITAS PINHEIRO (CPF: XXX.416.082-XX) , chefe do departamento de administração, indicou a si próprio como gestor do contrato e foi o responsável pelo envio do termo de referência ao departamento de compras para abrir o processo licitatório investigado. O documento citado estabeleceu a modalidade pregão presencial, apesar de a contratação contar com recursos de origem federal (peça 34, p. 2-11) e estabelecer critério subjetivo para definição do objeto, contribuindo para a ocorrência da fraude ao certame, da restrição à competitividade, do direcionamento do certame, do sobrepreço e do superfaturamento no valor de R$ 387.805,75; dispositivo violado: fraude à licitação - arts. 90 e 96, inc. I e V, da Lei 8.666/1993; sobrepreço e superfaturamento na contratação - princípios da legalidade, da moralidade, da economicidade e dos que lhe são correlatos, conforme disposto no art. 3º da Lei 8.666/1993 c/c os arts. 37 e 70 da Constituição Federal; direcionamento do certame - arts. 14, 38, caput e 40, inciso I, da Lei 8.666/1993; e realização de pregão presencial: art. 1º, § 3º e 4º do Decreto 10.024/2019;
h) PAULO JUSTINO PEREIRA (CPF: XXX.050.452-XX) , secretário adjunto executivo-administrativo Orçamento e Finanças, que decidiu pelo pregão presencial ao invés do pregão eletrônico e não acatou orientação da assessoria jurídica para diversificação da base de pesquisa de preços, incluindo aqueles praticados pela própria administração. E ainda, assinou como ordenador de despesas a nota de liquidação 7216070323/2021, de 19/2/2021 (peça 39, p. 74) , e a nota de empenho 721607055412021, de 24/2/2021 (peça 41, p. 156) , ambas para execução do Contrato 602/2020, com vigência já encerrada em 31/12/2010, e não havia previsão para prorrogação. A ARP 116/2020 ainda estava vigente (até 30/3/2021) na data de emissão dessas notas, contudo, não há nos autos qualquer prorrogação do contrato anterior ou nova contratação que amparasse a execução dessa despesa, contribuindo para ocorrência da fraude ao certame, da restrição à competitividade, do direcionamento do certame, do sobrepreço e do superfaturamento no valor de R$ 387.805,75, além da execução de despesa sem amparo contratual; dispositivo violado: fraude à licitação - arts. 90 e 96, inc. I e V, da Lei 8.666/1993; sobrepreço e superfaturamento na contratação - princípios da legalidade, da moralidade, da economicidade e dos que lhe são correlatos, conforme disposto no art. 3º da Lei 8.666/1993 c/c os arts. 37 e 70 da Constituição Federal; direcionamento do certame - arts. 14, 38, caput e 40, inciso I, da Lei 8.666/1993; realização de pregão presencial: art. 1º, § 3º e 4º do Decreto 10.024/2019; e execução de despesa sem amparo contratual - art. 57, §§ 1º e 2º, da Lei 8.666/1993 e art. 12, § 1º do Decreto 7.892/2013;
i) RAIMUNDO NONATO DA SILVA NOLASCO (CPF: XXX.104.072-XX) , gerente da divisão de licitações, rejeitou a orientação da assessoria jurídica para que a definição do objeto fosse feita de forma clara e objetiva, pois o edital previa que a troca da arte poderia ser feita a cada 15, 30, 90 e 180 dias, restringindo a competitividade do certame e contribuindo para a ocorrência do sobrepreço e do superfaturamento no valor de R$ 387.805,75; dispositivo violado: restrição à competitividade do certame:  art. 3º, § 1º, inc. I da Lei 8.666/1993; e sobrepreço e superfaturamento na contratação - princípios da legalidade, da moralidade, da economicidade e dos que lhe são correlatos, conforme disposto no art. 3º da Lei 8.666/1993 c/c os arts. 37 e 70 da Constituição Federal;
j) CLENILDA VIANA BARBOSA (CPF: XXX.159.832-XX) , chefe do departamento de compras, rejeitou a orientação da assessoria jurídica para que a definição do objeto fosse feita de forma clara e objetiva, pois o edital previa que a troca da arte poderia ser feita a cada 15, 30, 90 e 180 dias, restringindo a competitividade do certame e, contribuindo para a ocorrência de sobrepreço e de superfaturamento no valor de R$ 387.805,75; dispositivo violado: restrição à competitividade do certame:  art. 3º, § 1º, inc. I da Lei 8.666/1993; sobrepreço e superfaturamento na contratação - princípios da legalidade, da moralidade, da economicidade e dos que lhe são correlatos, conforme disposto no art. 3º da Lei 8.666/1993 c/c os arts. 37 e 70 da Constituição Federal; e
k) WILLIAM SMITH LIMA MARIN (CPF: XXX.055.002-XX) , responsável pela coleta de preços deficiente e ainda com a participação de empresas envolvidas em irregularidades, dentre elas, possível conluio, empresas de fachada e uma delas com ramo de atividades bem diverso do objeto do certame. Além disso, as propostas enviadas foram preenchidas a mão, sugerindo uma pesquisa possivelmente simulada, fato que contribuiu para a ocorrência da fraude ao certame, do sobrepreço e do superfaturamento no valor de R$ 387.805,75; dispositivo violado: fraude à licitação - arts. 90 e 96, inc. I e V, da Lei 8.666/1993; sobrepreço e superfaturamento na contratação - princípios da legalidade, da moralidade, da economicidade e dos que lhe são correlatos, conforme disposto no art. 3º da Lei 8.666/1993 c/c os arts. 37 e 70 da Constituição Federal;
l) EDILENE DULCITA SOARES (CPF: XXX.803.302-XX - ativo e XXX.550.232-XX - suspenso) , pregoeira do pregão presencial 63/2020, aprovou documentação de habilitação técnica apresentada pelas empresas vencedoras do certame (E. R. P. BARROS e M. M. M. MENDONÇA OLIVEIRA) incluindo atestados de capacidade técnica (peça 33, p. 347 e 399) que, pelo teor do exigido em edital e dos atestados apresentados, não se mostraram suficientes para comprovar a experiência das empresas no fornecimento desses itens, sobretudo no que se refere à empresa M. M. M. Mendonça de Oliveira que apresentou atestado de serviço prestado apenas treze dias depois de a empresa ser registrada. Além disso, não há nos atestados apresentados por ambas as empresas qualquer detalhamento dos serviços ou quantidades, fato que não permite constatar se de fato os serviços constantes dos atestados são compatíveis com os descrito no PP 63/2020 e nas quantidades demandadas. Outro ponto que coloca em dúvida os atestados apresentados é que, de acordo com o levantamento da PF, não havia funcionários em ambas as empresas vencedoras quando da inspeção in loco, contribuindo para a ocorrência da fraude ao certame, do direcionamento, do sobrepreço e do superfaturamento no valor de R$ 387.805,75; dispositivo violado: fraude à licitação - arts. 90 e 96, inc. I e V, da Lei 8.666/1993; sobrepreço e superfaturamento na contratação - princípios da legalidade, da moralidade, da economicidade e dos que lhe são correlatos, conforme disposto no art. 3º da Lei 8.666/1993 c/c os arts. 37 e 70 da Constituição Federal; direcionamento do certame - arts. 14, 38, caput e 40, inciso I, da Lei 8.666/1993.
Débito:
	Data
	Valor
	Motivo

	30/3/2020
	R$ 387.805,75
	Diferença entre os valores executados nos contratos decorrentes das ARPs 115/2020 e 116/2020 e aqueles praticados em outras ARP com mesmo objeto. 

1.3. encaminhar cópia da presente instrução à Secretaria de Estado de Saúde do Acre - Sesacre e aos responsáveis: E. R. P. Barros, M. M. M. Mendonça Oliveira, R. A. Dantas, Elen Regina Pinheiro Barros, Mara Marcia Machado de Mendonça Oliveira, Romário de Assis Dantas, Luzelândio Freitas Pinheiro, Paulo Justino Pereira, Raimundo Nonato da Silva Nolasco, Clenilda Viana Barbosa William Smith Lima Marin e Edilene Dulcita Soares, a fim de subsidiar a apresentação das alegações de defesa; 
1.4. encaminhar cópia da presente instrução ao Tribunal de Contas do Estado do Acre para providências julgadas cabíveis quanto a possível ocorrência de dano em contratação decorrente da ARP 115/2020 pela Secretaria Estadual de Comunicação do Acre; e
1.5. encaminhar cópia do acórdão que vier a ser prolatado à Secretaria de Estado de Saúde do Acre - Sesacre, à Câmara dos Deputados e aos responsáveis, informando que o seu inteiro teor, incluindo o relatório e o voto que o fundamentam, podem ser consultados por meio do endereço eletrônico www.tcu.gov.br/acordaos."
É o relatório.

não há

Não atuou

SOLICITAÇÃO DO CONGRESSO NACIONAL. COMISSÃO DE FISCALIZAÇÃO FINANCEIRA E CONTROLE DA CÂMARA DOS DEPUTADOS. PEDIDO DE REALIZAÇÃO DE FISCALIZAÇÃO NA CONTRATAÇÃO DE EMPRESAS, PELA SECRETARIA DE SAÚDE DO ESTADO DO ACRE, PARA SERVIÇO DE PUBLICIDADE DESTINADA AO ENFRENTAMENTO DA COVID-19. POSSÍVEL FRAUDE À LICITAÇÃO. VERIFICAÇÃO, NA ATUAL FASE DO PROCESSO, DE INDÍCIOS DE ABUSO DA PERSONALIDADE JURÍDICA CARACTERIZADA POR DESVIO DE FINALIDADE. DESCONSIDERAÇÃO DA PERSONALIDADE JURÍDICA. AUTORIZAÇÃO PARA A CITAÇÃO DAS EMPRESAS E DE SEUS SÓCIOS.

SOLICITAÇÃO DO CONGRESSO NACIONAL (SCN)

Secretaria de Controle Externo de Aquisições Logísticas (Selog)

Este processo trata de Solicitação do Congresso Nacional apresentada pelo Deputado Áureo Ribeiro, presidente da Comissão de Fiscalização Financeira e Controle da Câmara dos Deputados, originada de proposta de autoria do Deputado Federal Leo de Brito, propondo que seja realizado "ato de fiscalização e controle sobre a informação de sobrepreço na contratação de empresas para serviço de publicidade destinada ao enfrentamento da Covid-19 pela Secretaria de Estado de Saúde do Acre - Sesacre".
2. Por meio do Acórdão 2961/2021-TCU-Plenário, relator Ministro Raimundo Carreiro, este Tribunal, acolhendo proposta da Selog, determinou, entre outras medidas, a realização de diligências e solicitações de compartilhamento de provas (Superintendência Regional da Polícia Federal no Acre e Controladoria Geral da União) , além de autorizar, de antemão, a instauração de tomada de contas especial, caso fossem constatadas irregularidades após a conclusão das diligências e solicitações.
3. Em sua mais recente manifestação (peças 49 e 50) a Selog propõe, essencialmente, a desconsideração da personalidade jurídica e a citação dos sócios de três empresas que participaram do Pregão Presencial SRP 63/2020, promovido pela Secretaria de Saúde do Estado do Acre (Sesacre) , sendo duas delas signatárias dos contratos decorrentes do certame.
4. Ressalto que as propostas de conhecer da solicitação e converter o processos em tomada de contas especial já foram devidamente apreciadas e aprovadas por este Tribunal mediante o referido acórdão do Plenário.
5. Dessa forma, nesta ocasião, aprecia-se somente a proposta de desconsiderar a personalidade jurídica das empresas e de realizar as citações incluindo seus sócios. Vale deixar assente, portanto, que este processo se encontra em fase preliminar, em que está sendo saneado para a futura deliberação de mérito.
6. De início, cabe anotar que não há, na Lei Orgânica do TCU ou em nosso Regimento Interno, regra que trate especificamente da questão. No entanto, a jurisprudência majoritária deste Tribunal tem entendido como necessária a aplicação do referido instituto para que ocorra a citação dos sócios das empresas. Seu regramento consta nos arts. 133 a 137 do Código de Processo Civil e no art. 50 do Código Civil, que estabelece o seguinte:
"Art. 50.  Em caso de abuso da personalidade jurídica, caracterizado pelo desvio de finalidade ou pela confusão patrimonial, pode o juiz, a requerimento da parte, ou do Ministério Público quando lhe couber intervir no processo, desconsiderá-la para que os efeitos de certas e determinadas relações de obrigações sejam estendidos aos bens particulares de administradores ou de sócios da pessoa jurídica beneficiados direta ou indiretamente pelo abuso.
§ 1º  Para os fins do disposto neste artigo, desvio de finalidade é a utilização da pessoa jurídica com o propósito de lesar credores e para a prática de atos ilícitos de qualquer natureza.
 (...) " (grifos acrescidos) 
7. Como se vê, a lei é clara ao fixar, com uma das hipóteses que permitem a desconsideração da personalidade jurídica, o desvio de finalidade, definido como a utilização indevida da pessoa jurídica para praticar ilícitos ou lesar credores.
8. Tendo em vista as análises realizadas neste processo até o momento, noto que há elementos suficientes para considerar configurada a hipótese legal, visto que há fortes indícios de que as empresas participaram de fraude à licitação. 
9. Além de todo o contexto de irregularidades que beneficiam as empresas, como restrição à competitividade, direcionamento da licitação e sobrepreço, há elementos contundentes da sua atuação em conluio para burlar o certame. 
10. Primeiro, quanto à E. R. P. Barros, que venceu os itens do lote I do pregão: 
a)  a Polícia Federal identificou, no seu suposto endereço, uma residência familiar, sem nenhuma indicação de atividade empresarial; 
b)  seu registro ocorreu em 27/6/2019 e a abertura da licitação ocorreu em 12/3/2020;
c)  a PF localizou outra empresa de mesmo nome e CNPJ distinto, cujo registro ocorreu em 2013 e foi baixado em 2016, sem ter sido encontrada informação de participação em licitações; 
d)  sua única sócia administradora, Elen Regina Pinheiro Barros, foi prestadora de serviços da Sesacre de 12/3/2018 a 21/10/2018.
11. Com  relação à M. M. M. Mendonça Oliveira, foram estas as constatações: 
a)  foi registrada somente em 27/2/2020, poucos dias antes da sessão de abertura do pregão em 12/3/2020; 
b)  em seu suposto endereço, de aproximadamente 16 m², não havia qualquer identificação ou aparência de local de exercício de atividade empresarial, estando no local somente a sócia administradora Mara Marcia Machado de Mendonça Oliveira; 
c)  não há informações de participação em outras licitações.
12. Uma das questões mais relevantes refere-se aos atestados apresentados por ambas. Além de aparentemente não atenderem às exigências do edital, foram emitidos pouco depois do registro das empresas, sendo o mais inusitado o caso da M. M. M. Mendonça Oliveira, cujo atestado de que teria prestado os serviços previsto no edital foi emitido apenas treze dias após seu registro.
13. A situação da R. A. Dantas - ME é distinta, mas também exige a devida apuração por este Tribunal. Esta empresa, que foi umas das contactadas durante a pesquisa de preços, possui como sócio administrador Romário de Assis Dantas, que vive em regime de união estável com a já mencionada Mara Márcia Machado de Mendonça Oliveira, sócia administradora M. M. M. Mendonça Oliveira. A suspeita da PF é que esta empresa seja de fachada, para permitir a efetiva participação da R. A. Dantas - ME no certame.
14. Diante do exposto, em acolhimento à proposta da Selog, entendo que este Tribunal deve desconsiderar a personalidade jurídica das empresas para também citar seus sócios, que poderão se manifestar inclusive sobre a medida que agora se autoriza. Considero igualmente adequada a citação dos demais responsáveis indicados pela unidade técnica.
Assim, voto por que seja aprovado Acórdão que ora submeto a este Colegiado.
TCU, Sala das Sessões, em 25 de maio de 2022.
ANTONIO ANASTASIA 
Relator